臺灣士林地方法院刑事判決　　　　　　　　　　　　　九十三年度易字第一三八號
　　聲　請　人　臺灣士林地方法院檢察署檢察官
 　 被　　　告　丁○○
右列被告因詐欺案件，經檢察官聲請簡易判決處刑（九十二年度偵緝字第二四二號）
，本院認不宜為簡易判決處刑（九十三年度士簡字第一九七號），改依通常程序審理
，本院於訊問被告後，被告為認罪之答辯，經裁定認為宜以簡式審判程序審理並判決
如左：
    主  文
丁○○行使偽造私文書，足以生損害於他人，處有期徒刑參月，如易科罰金，以參佰
元折算壹日。
    事  實
一、丁○○於民國（下同）八十六年一月十日，在臺北縣汐止市○○○路一三二巷二
　　號住處，擔任互助會會首，向甲○、蔡幼、丙○○、乙○○、戊○○、林全合、
　　蘇于、陳雪子、曾金火、吳惠華、呂阿絹等人招攬合組互助會，約定每期會款新
    臺幣（下同）五千元，採內標之方式，最低標五百元，最高標一千五百元，由標
    金最高者得標，會員連會首總計四十六會，約定每月十日於丁○○上址住處開標
    ，每三、六、九月之二十五日各加標一次。詎丁○○因遭其他會員倒會及住宅遭
    竊，致周轉不靈，竟意圖為自己不法之所有，於八十七年八月十日互助會開標日
    ，於上址在標單上冒簽「秀英」署押，而偽造「秀英」名義填寫標金金額一千五
    百元標單提出行使而得標，足以生損害於「秀英」，丁○○並向活會會員甲○（
    一會）、蔡幼（一會，以丁太太名義參加，聲請簡易判決處刑書誤載為林太太）
    、丙○○（一會，聲請簡易判決處刑書漏未記載）、乙○○（三會，以王淑貞名
    義參加，聲請簡易判決處刑書誤載為黃淑貞）、戊○○（二會）、林全合（一會
    ）、蘇于（一會）、陳雪子（二會，其中一會係以「秀英」名義參加）、曾金火
    （二會，其中一會係以其妻曾楊琴名義參加）、吳惠華（一會）、呂阿絹（一會
    ，以陳煌名義參加）及其他不詳之活會會員等人謊稱係其他會員得標，致甲○等
    人誤認有會員得標，遂每會各交付會款三千五百元予丁○○，總計詐得七萬元（
    該互助會至八十七年八月十日止，應尚有活會二十會，每會以三千五百元計，共
    詐得七萬元），嗣丁○○於八十八年一月十日倒會後，均避不見面，會員始悉上
    情。
二、案經被害人甲○、乙○○、戊○○、丙○○告訴及臺北縣政府警察局汐止分局報
    請台灣士林地方法院檢察署檢察官偵查聲請簡易判決處刑，本院改依簡式審判程
    序審理。
    理  由
一、訊據被告丁○○對於右揭召集互助會並偽造標單以「秀英」名義冒標詐取會款之
    犯行坦承不諱，且經告訴人即證人甲○、乙○○、戊○○、丙○○及證人即會員
    蔡幼、林全合、陳雪子、曾金火、曾楊琴、吳惠華、呂阿娟等人於警訊、偵訊中
    證述甚詳，並經證人曾金火於本院審理時證述綦詳，復有以告訴人甲○所提以被
    告丁○○名義召集之互助會會單及活會會員名冊影本在卷足稽。而本件互助會除
    約定每月十日開標外，另約定於每三、六、九月加標一次，然確實之加標時間及
    結束會期之時間，被告及各會員間因時隔已久而莫衷一是，就有關被告於八十七
    年八月冒標該互助會時，究竟剩幾個活會以及會員蘇于於被告冒標時是否仍是活
    會，證人曾金火證稱：「（是否知道被告倒會時，尚還有幾會是活會？）大約十
    幾會，確實數目好像是十三會，我自己有記下來但會單我現在已經全丟掉了，那
    十三個活會是誰我已經忘記了。」（見本院九十三年五月五日審理筆錄第五頁）
    ；被告於本院審理時供稱：「（回去查證結果，蘇于是死會還是活會？）是死會
    ，我有打電話詢問過我媽媽，有蘇于這個人他在我冒標時是死會。（為何告訴人
    列蘇于是活會？）我不知道，但我媽媽說蘇于死會後錢都寄在一家西藥房那裡，
    我媽媽在去那裡收死會會款。我並不認識蘇于，都是透過我媽媽在接觸，是死會
    還是活會都是聽我媽媽說的。（你記不記得冒標時，當時還有幾會活會？）我自
    己算應該還有十四會，但告訴人說是十三會，可能是我記錯，以他們說的為準。
    」（見本院九十三年五月十九日審理筆錄第二頁），顯見被告及證人曾金火均因
    犯罪時間久遠，就冒標當時究竟剩幾會活會印象不深，而被告於偵查中未曾供承
    其冒標之確實時間，告訴人及證人亦不知被告係於何時冒標，告訴人甲○於偵查
    中提出之活會會員相關資料（見八十九年度偵續字第五十四號卷第二十四至二十
    六頁），係針對被告八十八年一月十日倒會後尚存之活會會員而整理，並非被告
    於八十七年八月十日冒標之活會會員資料，然依渠等約定之開標時間計算（即每
    月十日開標，每年之三、六、九月各加標一次），迄八十八年八月十日開標時，
    應尚有二十個活會，故應認被告於八十八年八月十日冒標時，係向二十個活會詐
    稱「秀英」得標，並收取以每會三千五百元計算、共計七萬元之活會會款。綜上
    ，本件事證明確，被告犯行足以認定，應依法論罪科刑。
二、按互助會之標單上記載會員投標之金額及投標人署押姓名，雖未記載「標單」二
    字，但依民間互助會之習慣該紙張上之記載，足以表示登載名義人擬以所載金額
    標取該互助會用意之證明，依刑法第二百二十條第一項規定，應以私文書論。查
    被告偽造「秀英」名義之標單，持以參與競標，並於得標後向活會會員收取會款
    之行為，核係犯刑法第二百十六條、第二百二十條第一項、第二百十條之行使偽
    造私文書罪及同法第三百三十九條第一項之詐欺取財罪。其於同一開標日以一冒
    標行為，同時向多數活會會員詐欺活會會款，係一行為觸犯數罪名，乃同種之想
    像競合犯關係，應依刑法第五十五條之規定，從一重處斷。其偽造「秀英」署押
    之行為，係其偽造標單之部分行為，其偽造標單之低度行為，則為行使偽造私文
    書之高度行為所吸收，均不另論罪。被告所犯上開行使偽造私文書罪與詐欺取財
    罪二罪間，有方法、結果之牽連關係，為牽連犯，應從一重之行使偽造私文書罪
    處斷。被告所犯行使偽造私文書罪部分雖未據起訴，惟此部分與前開經起訴論罪
    科刑之詐欺取財罪具有裁判上一罪之關係，已如前述，為起訴效力所及，本院自
    得併予審理。爰審酌被告丁○○無犯罪前科，素行頗佳，及其犯罪之動機、目的
    、手段、所生之危害、詐得之金額不多、犯後供認犯行態度尚稱良好等一切情狀
    ，量處如主文所示之刑，又被告犯罪後，刑法第四十一條業已修正為「犯最重本
    刑為五年以下有期徒刑以下之罪，而受六個月以下有期徒刑或拘役之宣告，因身
    體、教育、職業、家庭之關係或其他正當事由，執行顯有困難者，得以一元以上
    三元以下折算一日，易科罰金。但確定因不執行所宣告之刑，難收矯正之效，或
    難以維持法秩序者，不在此限。併合處罰之數罪，均有前項情形，其應執行之刑
    逾六月者，亦同」，於九十年一月十日公布，同年一月十二日施行，是被告犯後
    法律已有變更，比較新舊法結果，以修正後之刑法第四十一條第一項較有利於被
    告，自應適用新法，並諭知易科罰金之折算標準。再互助會開標後，會首通常將
    標單丟棄，是被告偽造「秀英」名義標單，衡情已於標會後即丟棄，其上偽造之
    「秀英（署押）」亦因此而滅失，自無從於本案中諭知沒收，併此敘明。
據上論斷，應依刑事訴訟法第四百五十二條、第二百七十三條之一第一項、第二百九
十九條第一項前段，刑法第二條第一項前段、第二百十六條、第二百二十條第一項、
第二百十條、第三百三十九條第一項、第五十五條、第四十一條第一項，罰金罰鍰提
高標準條例第二條，判決如主文。
本案經檢察官陳家美到庭執行職務。
中　　　華　　　民　　　國　　九十三　　年　　　六　　　月　　　二　　　日
　　　　　　　　　　　　　　　　　臺灣士林地方法院刑事第一庭
　　　　　　　　　　　　　　　　　　　法　官  楊  迺  伶
右正本證明與原本無異。
如不服本判決，應於送達後十日內，向本院提出上訴狀。
                                      書記官  洪  俊  杰
中　　　華　　　民　　　國　　九十三　　年　　　六　　　月　　　二　　　日
附錄本判決論罪科刑依據之法條：
中華民國刑法第二百十六條：
  行使第二百十條至第二百十五條之文書者，依偽造、變造文書或登載不實事項或使
  登載不實事項之規定處斷。
中華民國刑法第二百二十條第一項：
  在紙上或物品上之文字、符號、圖畫、照像，依習慣或特約，足以為表示其用意之
  證明者，關於本章及本章以外各罪，以文書論。
中華民國刑法第二百十條：
  偽造、變造私文書、足以生損害於公眾或他人者，處五年以下有期徒刑。
中華民國刑法第三百三十九條第一項：
  意圖為自己或第三人不法之所有，以詐術使人將本人或第三人之物交付者，處五年
  以下有期徒刑、拘役或科或併科一千元以下罰金
